ACORDAO-COMPLETO-2522928

ACÓRDÃO 2748/2022 ATA 15/2022 - PRIMEIRA CÂMARA

VISTOS, relatados e discutidos estes autos de tomada de contas especial instaurada pela Secretaria Especial da Cultura, em razão da não comprovação da regular aplicação dos recursos federais, por ausência da prestação de contas, captados no âmbito do projeto cultural Pronac 13-2735, cujo objeto consistia na apresentação do espetáculo "O Cavaleiro da Triste Figura".
ACORDAM os ministros do Tribunal de Contas da União, reunidos em sessão da 1ª Câmara, ante as razões expostas pelo relator, em:
9.1. considerar revéis, para todos os efeitos, com fundamento no art. 12, § 3º, da Lei 8.443/1992, o Centro de Produção Cultural Catibrum Teatro de Bonecos (04.252.265/0001-38) e os herdeiros do Sr. Aloísio Silva Júnior: Adriana Maria Focas Meirelles (XXX.616.186-XX) ; Larissa Focas Meirelles Silva (XXX.897.876-XX) e João Francisco Meirelles Silva (XXX.398.006-XX) ;
9.2. julgar irregulares, com fundamento nos arts. 1º, I, e 16, III, "b" e "c", da Lei 8.443/1992 c/c os arts. 19 e 23, III, da mesma lei, e nos arts. 1º, I, e 209, II e III, do RI/TCU, as contas do Sr. Aloísio Silva Júnior (falecido) ;
9.3. condenar, solidariamente, o Centro de Produção Cultural Catibrum Teatro de Bonecos e os herdeiros do Sr. Aloísio Silva Júnior, Adriana Maria Focas Meirelles; Larissa Focas Meirelles Silva e João Francisco Meirelles Silva, ao pagamento da quantias abaixo especificadas, deduzida da parcela restituída, com a fixação do prazo de 15 (quinze) dias, a contar da notificação, para que comprovem, perante este Tribunal (art. 214, III, "a", do RI/TCU) , o recolhimento das dívidas aos cofres do Fundo Nacional da Cultura (FNC) , atualizadas monetariamente e acrescidas dos juros de mora, calculadas a partir das datas discriminadas, até a data do recolhimento, na forma prevista na legislação em vigor:
	Data de ocorrência
	Valor histórico (R$) 
	Débito/Crédito

	23/12/2013
	88.328,80
	Débito 1

	9/5/2014
	55.205,50
	Débito 2

	26/6/2014
	52.351,58
	Débito 3

	21/8/2014
	22.082,20
	Débito 4

	29/8/2018
	2.853,92
	Crédito 1

9.4. aplicar ao Centro de Produção Cultural Catibrum Teatro de Bonecos a multa prevista no art. 57 da Lei 8.443/1992 c/c o art. 267 do RI/TCU, no valor de R$ 52.500,00 (cinquenta e dois mil e quinhentos reais) , com a fixação do prazo de 15 (quinze) dias, a contar da notificação, para que comprovem, perante este Tribunal (art. 214, III, "a", do RI/TCU) , o recolhimento da dívida aos cofres do Tesouro Nacional, atualizada monetariamente desde a data do presente acórdão até a do efetivo recolhimento, se for paga após o vencimento, na forma da legislação em vigor;
9.5. autorizar, desde já, caso requerido, o parcelamento da dívida em até 36 (trinta e seis) parcelas mensais, nos termos do art. 217 do RI/TCU, com a incidência sobre cada parcela dos devidos encargos legais até o efetivo pagamento, com esclarecimento ao responsável de que a falta de pagamento de qualquer parcela importará no vencimento antecipado do saldo devedor (§ 2º do art. 217 do RI/TCU) ;
9.6. autorizar, desde logo, nos termos do art. 28, II, da Lei 8.443/1992, a cobrança judicial das dívidas, caso não atendidas as notificações;
9.7. encaminhar cópia desta deliberação à Procuradoria da República no Estado de Minas Gerais, em cumprimento ao disposto no § 3º do art. 16 da Lei 8.443/1992;
9.8. enviar cópia deste acórdão à Secretaria Especial de Cultura e aos responsáveis; 
9.9. informar aos interessados que o inteiro teor da presente deliberação estará disponível para consulta no dia seguinte à sua oficialização, no endereço www.tcu.gov.br/acordaos.

TOMADA DE CONTAS ESPECIAL instaurada pela Secretaria Especial de Cultura em razão de omissão no dever de prestar contas de recurso repassadas pela  Lei Rouanet, que teve por objeto o aclamado espetáculo "O Cavaleiro da Triste Figura" em 4 capitais dos estados da região Norte do Brasil (Macapá, Manaus, Porto Velho e Boa Vista).

Primeira Câmara

Secretaria Especial da Cultura.

3. Interessados/Responsáveis:
3.1. Responsáveis: (espólio) Aloísio Silva Júnior (XXX.332.036-XX); Centro de Produção Cultural Catibrum Teatro de Bonecos (04.252.265/0001-38).

13.1. Ministros presentes: Walton Alencar Rodrigues (Presidente), Benjamin Zymler e Jorge Oliveira.
13.2. Ministro-Substituto convocado: Augusto Sherman Cavalcanti.
13.3. Ministro-Substituto presente: Weder de Oliveira (Relator).

ACORDAO-COMPLETO-2557266

Acórdão de Relação 7843/2022 - Primeira Câmara

Acórdão de Relação

WEDER DE OLIVEIRA

Trata-se de tomada de contas especial instaurada pela Secretaria Especial da Cultura em que foram responsabilizados o Centro de Produção Cultural Catibrum Teatro de Bonecos e seu presidente, o Sr. Aloísio Silva Júnior (falecido) , em razão de omissão da prestação de contas, dos recursos federais captados no âmbito do projeto cultural Pronac 13-2735, que tinha por objeto a apresentação do espetáculo "O Cavaleiro da Triste Figura", em quatro capitais dos estados da região Norte (Macapá, Manaus, Porto Velho e Boa Vista) , "mostrando ao público o investimento da Cia Catibrum na pesquisa de linguagens, experimentação e criação de novas técnicas e no cuidado para o desenvolvimento do teatro de formas animadas".
Para contextualizar os fatos, transcrevo, com ajustes de forma, a instrução da Secretaria de Controle Externo de Tomada de Contas Especial (Secex-TCE) (peça 93) :
" (...) 
HISTÓRICO
2.	Em 5/10/2018, com fundamento na IN/TCU 71/2012, alterada pela IN/TCU 76/2016 e DN/TCU 155/2016, o dirigente da instituição Secretaria Especial de Cultura autorizou a instauração da tomada de contas especial (peça 25) . O processo foi registrado no sistema e-TCE com o número 794/2019.
3.	A Portaria nº 259/2013, publicada em 22/05/2013, autorizou a captação do valor de apoio, totalizando R$ 220.822,00, no período de 22/05/2013 a 31/12/2014 (peça 5) , com prazo para execução dos recursos 23/12/2013 a 29/02/2016 (cf. Of. 0207/2016, de prorrogação de prazo, peça 23) , recaindo o prazo para prestação de contas em 30/3/2016.
4.	A empresa proponente captou recursos autorizados, no montante de R$ 220.822,00, conforme atestam os recibos (peça 8) e/ou extratos bancários (peça 11) .
5.	O fundamento para a instauração da Tomada de Contas Especial, conforme consignado na matriz de responsabilização elaborada pelo tomador de contas, foi a constatação da seguinte irregularidade: 
Não comprovação da boa e regular aplicação dos recursos federais repassados ao CENTRO DE PRODUÇÃO CULTURAL CATIBRUM TEATRO DE BONECOS, em face da omissão no dever de prestar contas dos valores transferidos, no âmbito do projeto 'O Cavaleiro da Triste Figura', no período de 23/12/2013 a 29/2/2016, cujo prazo encerrou-se em 30/3/2016.
6.	Os responsáveis arrolados na fase interna foram devidamente comunicados e, diante da ausência de justificativas suficientes para elidir a irregularidade e da não devolução dos recursos, instaurou-se a tomada de contas especial.
7.	No Relatório de TCE 794/2019 (peça 45) , o tomador de contas concluiu que o prejuízo importaria no valor original de R$ 217.968,08, imputando-se a responsabilidade ao Centro de Produção Cultural Catibrum Teatro de Bonecos e Aloisio Silva Junior, na condição de dirigente. 
8.	O Relatório de Auditoria da Controladoria-Geral da União ratificou o posicionamento do Tomador de Contas (peça 46) . Após a emissão do Certificado de Auditoria, do Parecer do Dirigente do Controle Interno e do Pronunciamento Ministerial (peças 47-49) , o processo foi encaminhado ao Tribunal de Contas da União.
9.	Na instrução inicial (peça 52) , analisando-se os documentos nos autos, concluiu-se pela necessidade de diligência, a ser efetuada pela Secretaria de Gestão de Processos - Seproc, para fins de identificação do inventariante ou dos herdeiros do Sr. Aloísio Silva Junior, para sua posterior citação.
10.	Implementada a medida saneadora, promoveu a citação do Sr. Aloísio Silva Junior, na pessoa de seus herdeiros - Adriana Maria Focas Meirelles (companheira) , Larissa Focas Meirelles Silva (filha) e João Francisco Meirelles Silva (filho) -, pela irregularidade a seguir detalhada:
10.1. Irregularidade 1: não comprovação da boa e regular aplicação dos recursos federais repassados ao CENTRO DE PRODUÇÃO CULTURAL CATIBRUM TEATRO DE BONECOS, em face da omissão no dever de prestar contas dos valores transferidos, no âmbito do  projeto 'O Cavaleiro da Triste Figura', no período de 23/12/2013 a 29/2/2016, cujo prazo encerrou-se em 30/3/2016.
10.1.1. Evidências da irregularidade: documentos técnicos presentes nas peças 1, 2, 3, 5, 8, 9, 10, 11, 25, 27, 28, 29, 30, 31, 32, 33, 34, 35, 36, 37, 38, 39 e 40.
10.1.2. Normas infringidas: art. 37, caput, c/c o art. 70, parágrafo único, da Constituição da República Federativa do Brasil; art. 93, do Decreto-lei 200/1967; art. 66, do Decreto 93.872/1986; art. 10, inciso VI e art. 90, parágrafo único, da Instrução Normativa MinC nº 1/2013; art. 51, inciso III, alínea 'a', da Instrução Normativa MinC nº 5/2017.
10.2. Débitos relacionados aos responsáveis Aloisio Silva Junior (CPF: XXX.332.036-XX) e Centro de Produção Cultural Catibrum Teatro de Bonecos (CNPJ: 04.252.265/0001-38) :
	Data de ocorrência
	Valor histórico (R$) 
	Identificador da parcela

	29/8/2018
	2.853,92
	C1

	9/5/2014
	55.205,50
	D2

	26/6/2014
	55.205,50
	D3

	21/8/2014
	22.082,20
	D4

	23/12/2013
	88.328,80
	D5

10.2.1. Cofre credor: Tesouro Nacional.
10.2.2. Responsável: Aloísio Silva Junior (CPF: XXX.332.036-XX) .
10.2.2.1. Conduta: nas parcelas D2 a D5 - omitir-se no dever de prestar contas dos valores recebidos por meio do projeto 'O Cavaleiro da Triste Figura', quando estava obrigado a apresentar a prestação de contas até 30/3/2016.
10.2.2.2. Nexo de causalidade: a conduta descrita impediu o estabelecimento do nexo causal entre as possíveis despesas efetuadas com os recursos recebidos, no âmbito do instrumento em questão, no período de 23/12/2013 a 29/2/2016.
10.2.2.3. Culpabilidade: não há excludentes de ilicitude, de culpabilidade e de punibilidade; é razoável supor que o responsável tinha consciência da ilicitude de sua conduta; era exigível conduta diversa da praticada, qual seja, desincumbir-se do seu dever por meio da apresentação da prestação de contas no prazo e forma devidos. 
10.2.3. Responsável: Centro de Produção Cultural Catibrum Teatro de Bonecos (CNPJ: 04.252.265/0001-38) .
10.2.3.1. Conduta: nas parcelas D2 a D5 - omitir-se no dever de prestar contas dos valores recebidos por meio do projeto 'O Cavaleiro da Triste Figura', quando estava obrigado a apresentar a prestação de contas até 30/3/2016.
10.2.3.2. Nexo de causalidade: a conduta descrita impediu o estabelecimento do nexo causal entre as possíveis despesas efetuadas com os recursos recebidos, no âmbito do instrumento em questão, no período de 23/12/2013 a 29/2/2016.
10.2.3.3. Culpabilidade: não há excludentes de ilicitude, de culpabilidade e de punibilidade; é razoável supor que o administrador responsável pela pessoa jurídica tinha consciência da ilicitude de sua conduta; era exigível conduta diversa da praticada, qual seja, desincumbir-se do seu dever por meio da apresentação da prestação de contas no prazo e forma devidos. 
11.	Em cumprimento ao pronunciamento da unidade (peça 54) , foi efetuada a citação dos responsáveis, nos moldes adiante:
a) Centro de Produção Cultural Catibrum Teatro de Bonecos - promovida a citação do responsável, conforme delineado adiante:
	Comunicação: Ofício 4895/2020 - Seproc (peça 57) 
Data da Expedição: 11/3/2020
Data da Ciência: 18/3/2020 (peça 63) 
Nome Recebedor: José Geraldo
Observação: Ofício enviado para o endereço do responsável, conforme pesquisa na base de dados no sistema da Receita Federal, custodiada pelo TCU.
Fim do prazo para a defesa: 2/4/2020
	
b) Aloisio Silva Junior - promovida a citação do responsável, na pessoa da herdeira Larissa Focas Meirelles Silva, conforme delineado adiante:
	Comunicação: Ofício 0928/2021 - Seproc (peça 71) 
Data da Expedição: 9/2/2021
Data da Ciência: 16/2/2021 (peça 72) 
Nome Recebedor: Isael Luz
Observação: Ofício enviado para o endereço do responsável, conforme pesquisa na base de dados no sistema da Receita Federal, custodiada pelo TCU.
Fim do prazo para a defesa: 3/3/2021
	
c) Aloísio Silva Junior - promovida a citação do responsável, na pessoa da herdeira Adriana Maria Focas Meirelles, conforme delineado adiante:
	Comunicação: Ofício 23664/2021 - Seproc (peça 83) 
Data da Expedição: 13/5/2021
Data da Ciência: 19/5/2021 (peça 85) 
Nome Recebedor: Ilegível
Observação: Ofício enviado para o endereço do responsável, conforme pesquisa na base de dados nos sistemas corporativos do TCU, custodiada pelo TCU (peça 79) .
Fim do prazo para a defesa: 3/6/2021
	
d) Aloisio Silva Junior - promovida a citação do responsável, na pessoa do herdeiro João Francisco Focas Meirelles, conforme delineado adiante:
	Comunicação: Ofício 23665/2021 - Seproc (peça 82) 
Data da Expedição: 13/5/2021
Data da Ciência: 19/5/2021 (peça 84) 
Nome Recebedor: Ilegível.
Observação: Ofício enviado para o endereço do responsável, conforme pesquisa na base de dados nos sistemas corporativos do TCU, custodiada pelo TCU (peça 79) .
Fim do prazo para a defesa: 3/6/2021
	
12	Conforme Despacho de Conclusão das Comunicações Processuais (peça 92) , as providências inerentes às comunicações processuais foram concluídas. 
13	Transcorrido o prazo regimental, os responsáveis Centro de Produção Cultural Catibrum Teatro de Bonecos e Aloisio Silva Junior, por intermédio de seus herdeiros, permaneceram silentes, devendo ser considerados reveis, nos termos do art. 12, § 3º, da Lei 8.443/1992.
ANÁLISE DOS PRESSUPOSTOS DE PROCEDIBILIDADE DA IN/TCU 71/2012
Avaliação de Viabilidade do Exercício do Contraditório e Ampla Defesa
14.	Verifica-se que não houve o transcurso de mais de dez anos desde o fato gerador sem que tenha havido a notificação dos responsáveis pela autoridade administrativa federal competente (art. 6º, inciso II, c/c art. 19 da IN/TCU 71/2012, modificada pela IN/TCU 76/2016) , uma vez que o fato gerador da irregularidade sancionada ocorreu em 31/3/2016, e os responsáveis foram notificados sobre a irregularidade pela autoridade administrativa competente conforme abaixo:
14.1. Centro de Produção Cultural Catibrum Teatro de Bonecos, por meio do Edital publicado no DOU de 6/2/2019 - Seção 3, p. 6 (peça 38) 
14.2. Aloisio Silva Junior, por meio do Edital publicado no DOU de 6/2/2019 - Seção 3, p. 6 (peça 39) .
Valor de Constituição da TCE 	
15.	Verifica-se, ainda, que o valor atualizado do débito apurado (sem juros) em 1/1/2017 é de R$ 269.423,89, portanto superior ao limite mínimo de R$ 100.000,00, na forma estabelecida conforme os arts. 6º, inciso I, e 19 da IN/TCU 71/2012, modificada pela IN/TCU 76/2016. 
OUTROS PROCESSOS/DÉBITOS NOS SISTEMAS DO TCU COM OS MESMOS RESPONSÁVEIS
16.	Informa-se que foi encontrado processo no Tribunal com os mesmos responsáveis:
	Responsável
	Processos

	- Centro de Produção Cultural Catibrum Teatro de Bonecos
- Aloísio Silva Júnior
	- Processo 036.924/2018-0 [TCE, aberto, 'TCE instaurada pelo (a) Ministério da Cultura em razão de Omissão no dever de prestar contas, Lei Rouanet, que teve por objeto Realizar a 15ª edição do Festival Internacional de Teatro de Bonecos na cidade de Belo Horizonte com apresentações nacionais e internacionais das mais relevantes cias de teatro de formas animadas, oficina e exposição. O projeto foi aprovado no edital do CCBB Banco do Brasil e será realizado nas dependências do mesmo em novembro de 2015 com atrações gratuitas e para os espetáculos de palco será cobrado ingressos a preços populares de 10,00 (inteira) e 5,00 (meia) .  (nº da TCE no sistema: 928/2017) ']
- Processo 041.327/2018-7 [TCE, aberto, 'TCE instaurada pelo (a) Ministério da Cultura em razão de Omissão no dever de prestar contas, Lei Rouanet, que teve por objeto Comemorar os 20 anos de trajetória da Catibrum Teatro de Bonecos, através da circulação em 5 cidades de seus espetáculos em repertório, montagem e circulação do espetáculo 'O Som das Cores' . Serão realizadas 4 apresentações de cada espetáculo da companhia em cada uma das 5 cidades, totalizando assim 20 apresentações (4 apresentações de ' Homem Voa?' , 4 apresentações de 'Dom João e a Invenção do Brasil', 4 apresentações de 'O cavaleiro da triste figura' e 4 apresentações de 'O som cores') . (nº da TCE no sistema: 89/2018) ']
- Processo 026.129/2021-3 [CBEX, encerrado, 'Cobrança Executiva de multa originária do (s) AC (s) AC-6492-18/2020-1C , referente ao TC Processo 036.924/2018-0']
- Processo 026.128/2021-7 [CBEX, encerrado, 'Cobrança Executiva de débito originária do (s) AC (s) AC-4918-8/2021-1C , referente ao TC Processo 036.924/2018-0']
- Processo 039.801/2019-5 [CBEX, encerrado, 'Cobrança Executiva de débito originária do (s) AC (s) AC-8865-32/2019-1C , referente ao TC Processo 041.327/2018-7']
- Processo 039.810/2019-4 [CBEX, encerrado, 'Cobrança Executiva de multa originária do (s) AC (s) AC-8865-32/2019-1C , referente ao TC Processo 041.327/2018-7']
- Processo 039.808/2019-0 [CBEX, encerrado, 'Cobrança Executiva de multa originária do (s) AC (s) AC-8865-32/2019-1C , referente ao TC Processo 041.327/2018-7']

17.	A tomada de contas especial está, assim, devidamente constituída e em condição de ser instruída.
EXAME TÉCNICO
Da validade das notificações:
18.	Preliminarmente, cumpre tecer breves considerações sobre a forma como são realizadas as comunicações processuais no TCU. A esse respeito, destacam-se o art. 179, do Regimento Interno do TCU (Resolução 155, de 4/12/2002) e o art. 4º, inciso III, § 1º, da Resolução TCU 170, de 30 de junho de 2004, in verbis:
Art. 179. A citação, a audiência ou a notificação, bem como a comunicação de diligência, farse-ão:
I - mediante ciência da parte, efetivada por servidor designado, por meio eletrônico, fac-símile, telegrama ou qualquer outra forma, desde que fique confirmada inequivocamente a entrega da comunicação ao destinatário;
II - mediante carta registrada, com aviso de recebimento que comprove a entrega no endereço do destinatário;
III - por edital publicado no Diário Oficial da União, quando o seu destinatário não for localizado
 (...) 
Art. 3º As comunicações serão dirigidas ao responsável, ou ao interessado, ou ao dirigente de órgão ou entidade, ou ao representante legal ou ao procurador constituído nos autos, com poderes expressos no mandato para esse fim, por meio de:
I - correio eletrônico, fac-símile ou telegrama;
II - servidor designado;
III - carta registrada, com aviso de recebimento;
IV - edital publicado no Diário Oficial da União, quando o seu destinatário não for localizado, nas hipóteses em que seja necessário o exercício de defesa.
Art. 4º. Consideram-se entregues as comunicações:
I - efetivadas conforme disposto nos incisos I e II do artigo anterior, mediante confirmação da ciência do destinatário;
II - realizadas na forma prevista no inciso III do artigo anterior, com o retorno do aviso de recebimento, entregue comprovadamente no endereço do destinatário;
III - na data de publicação do edital no Diário Oficial da União, quando realizadas na forma prevista no inciso IV do artigo anterior.
§ 1º O endereço do destinatário deverá ser previamente confirmado mediante consulta aos sistemas disponíveis ao Tribunal ou a outros meios de informação, a qual deverá ser juntada ao respectivo processo.
 (...) 
19.	Bem se vê, portanto, que a validade da citação via postal não depende de que o aviso de recebimento seja assinado pelo próprio destinatário da comunicação, o que dispensa, no caso em tela, a entrega do AR em 'mãos próprias'. A exigência da norma é no sentido de o Tribunal verificar se a correspondência foi entregue no endereço correto, residindo aqui a necessidade de certeza inequívoca. 
20.	Não é outra a orientação da jurisprudência do TCU, conforme se verifica dos julgados a seguir transcritos:
São válidas as comunicações processuais entregues, mediante carta registrada, no endereço correto do responsável, não havendo necessidade de que o recebimento seja feito por ele próprio (Acórdão 3648/2013-TCU-Segunda Câmara, Relator Min. José Jorge) ;
É prescindível a entrega pessoal das comunicações pelo TCU, razão pela qual não há necessidade de que o aviso de recebimento seja assinado pelo próprio destinatário. Entregandose a correspondência no endereço correto do destinatário, presume-se o recebimento da citação. (Acórdão 1019/2008-TCU-Plenário, Relator Min. Benjamin Zymler) ;
As comunicações do TCU, inclusive as citações, deverão ser realizadas mediante Aviso de Recebimento - AR, via Empresa Brasileira de Correios e Telégrafos, bastando para sua validade que se demonstre que a correspondência foi entregue no endereço correto. (Acórdão 1526/2007-TCU-Plenário, Relator Min. Aroldo Cedraz) .
21.	A validade do critério de comunicação processual do TCU foi referendada pelo Supremo Tribunal Federal, nos termos do julgamento do MS-AgR 25.816/DF, por meio do qual se afirmou a desnecessidade da ciência pessoal do interessado, entendendo-se suficiente a comprovação da entrega do 'AR' no endereço do destinatário:
Ementa: agravo regimental. Mandado de segurança. Desnecessidade de intimação pessoal das decisões do tribunal de contas da união. art. 179 do regimento interno do TCU. Intimação do ato impugnado por carta registrada, iniciado o prazo do art. 18 da lei nº 1.533/51 da data constante do aviso de recebimento. Decadência reconhecida. Agravo improvido.
O envio de carta registrada com aviso de recebimento está expressamente enumerado entre os meios de comunicação de que dispõe o Tribunal de Contas da União para proceder às suas intimações.
O inciso II do art. 179 do Regimento Interno do TCU é claro ao exigir apenas a comprovação da entrega no endereço do destinatário, bastando o aviso de recebimento simples. 
Da revelia dos responsáveis Centro de Produção Cultural Catibrum Teatro de Bonecos e Aloisio Silva Junior
22.	No caso vertente, a citação dos responsáveis Centro de Produção Cultural Catibrum Teatro de Bonecos e Aloisio Silva Junior (esse na pessoa de seus herdeiros) deu-se nos endereços provenientes de pesquisas de endereços realizadas pelo TCU na base de dados da Receita Federal (peças 55, 69, 78 e 79) . A entrega dos ofícios citatórios nesses endereços ficou comprovada conforme detalhamento a seguir:
22.1. Centro de Produção Cultural Catibrum Teatro de Bonecos - Ofício 4895/2020 - TCU/Seproc (peça 57) , recebido em 18/3/2020, conforme AR à peça 63;
22.2. Aloísio Silva Júnior, na pessoa de seus herdeiros:
22.2.1 Larissa Focas Meirelles Silva - Ofício 0928/2021 - TCU/Seproc (peça 71) , recebido em 16/2/2021, conforme AR à peça 72;
22.2.2 Adriana Maria Foca Meirelles - Ofício 23664/2021 - TCU/Seproc (peça 83) , recebido em 19/5/2021, conforme AR à peça 85; e
22.2.3. João Francisco Meirelles Silva - Ofício 23665/2021 - TCU/Seproc (peça 82) , recebido em 19/5/2021, conforme AR à peça 84.
23.	Nos processos do TCU, a revelia não leva à presunção de que sejam verdadeiras todas as imputações levantadas contra os responsáveis, diferentemente do que ocorre no processo civil, em que a revelia do réu opera a presunção da verdade dos fatos narrados pelo autor (Acórdão 1009/2018-TCU-Plenário, Relator Min. Bruno Dantas; 2369/2013 - TCU - Plenário, Relator Min. Benjamin Zymler e 2449/2013 - TCU - Plenário, Relator Min. Benjamin Zymler) . Dessa forma, a avaliação da responsabilidade do agente não pode prescindir da prova existente no processo ou para ele carreada. 
24.	Ao não apresentar sua defesa, os responsáveis deixaram de produzir prova da regular aplicação dos recursos sob sua responsabilidade, em afronta às normas que impõem aos gestores públicos a obrigação legal de, sempre que demandados pelos órgãos de controle, apresentar os documentos que demonstrem a correta utilização das verbas públicas, a exemplo do contido no art. 93 do Decreto-Lei 200/1967: 'Quem quer que utilize dinheiros públicos terá de justificar seu bom e regular emprego na conformidade das leis, regulamentos e normas emanadas das autoridades administrativas competentes.' 
25.	Mesmo as alegações de defesa não sendo apresentadas, considerando o princípio da verdade real que rege esta Corte, procurou-se buscar, em manifestações dos responsáveis na fase interna desta Tomada de Contas Especial, se havia algum argumento que pudesse ser aproveitado a seu favor. 
26.	No entanto, os responsáveis não se manifestaram na fase interna, não havendo, assim, nenhum argumento que possa vir a ser analisado e posteriormente servir para afastar as irregularidades apontadas.
27.	Em consulta ao Sistema Salic, realizada na data de 25/10/2021, verifica-se que os responsáveis também não apresentaram contas junto ao instaurador e continuam inadimplentes.
28.	Em se tratando de processo em que as partes interessadas não se manifestaram acerca das irregularidades imputadas, não há elementos para que se possa efetivamente aferir e reconhecer a ocorrência de boa-fé na conduta dos responsáveis, podendo este Tribunal, desde logo, proferir o julgamento de mérito pela irregularidade das contas, conforme os termos dos §§ 2º e 6º do art. 202 do Regimento Interno do TCU. (Acórdão 2064/2011-TCU-Primeira Câmara (relator Min. Ubiratan Aguiar) , 6.182/2011-TCU-1ª Câmara (relator Min. Weber de Oliveira) , 4.072/2010-TCU-1ª Câmara (Relator Min. Valmir Campelo) , 1.189/2009-TCU-1ª Câmara (Relator Min. Marcos Bemquerer) , 731/2008-TCU-Plenário (Relator Min. Aroldo Cedraz) .
29.	Dessa forma, os responsáveis Centro de Produção Cultural Catibrum Teatro de Bonecos e Aloisio Silva Junior devem ser considerados revéis, nos termos do art. 12, § 3º, da Lei 8.443/1992, devendo as contas serem julgadas irregulares, condenando-se ao pagamento do débito, solidariamente, a referida empresa teatral e os herdeiros do responsável falecido, com a aplicação da multa (art. 57 da  mesma lei) somente à pessoa jurídica.
Prescrição da Pretensão Punitiva
30.	Vale ressaltar que a pretensão punitiva do TCU, conforme Acórdão 1441/2016-TCU-Plenário, Relator Min. Benjamin Zymler, que uniformizou a jurisprudência acerca dessa questão, subordina-se ao prazo geral de prescrição indicado no art. 205 do Código Civil, que é de dez anos, contado da data de ocorrência da irregularidade sancionada, nos termos do art. 189 do Código Civil, sendo este prazo interrompido pelo ato que ordenar a citação, a audiência ou a oitiva dos responsáveis.
31.	No caso em exame, não ocorreu a prescrição, uma vez que a irregularidade sancionada ocorreu em 31/3/2016, e o ato de ordenação da citação ocorreu em 7/2/2020 (peça 7/2/2020) . 
CONCLUSÃO
32.	Em face da análise promovida na seção 'Exame Técnico', verifica-se que os responsáveis Centro de Produção Cultural Catibrum Teatro de Bonecos e Aloisio Silva Junior não lograram comprovar a boa e regular aplicação dos recursos. Instados a se manifestar, optaram pelo silêncio, configurando a revelia, nos termos do § 3º, do art. 12, da Lei 8.443/1992. Ademais, inexistem nos autos elementos que demonstrem a boa-fé dos responsáveis ou a ocorrência de outras excludentes de culpabilidade.
33.	Verifica-se também que não houve a prescrição da pretensão punitiva, conforme análise já realizada.
34.	Tendo em vista que não constam dos autos elementos que permitam reconhecer a boa-fé dos responsáveis, sugere-se que as suas contas sejam julgadas irregulares, nos termos do art. 202, § 6º, do Regimento Interno do TCU, com a imputação do débito atualizado monetariamente e acrescido de juros de mora, nos termos do art. 202, § 1º do Regimento Interno do TCU, descontado o valor eventualmente recolhido, sem prejuízo da multa prevista no art. 57 da Lei nº 8.443/1992, apenas para o Centro de Produção Cultural Catibrum Teatro de Bonecos.
35.	Por fim, como não houve elementos que pudessem modificar o entendimento acerca das irregularidades em apuração, mantém-se a matriz de responsabilização presente na peça 51.
PROPOSTA DE ENCAMINHAMENTO
36.	Diante do exposto, submetemos os autos à consideração superior, propondo ao Tribunal:
a)	considerar revéis o Centro de Produção Cultural Catibrum Teatro de Bonecos (CNPJ: 04.252.265/0001-38) e os herdeiros do responsável Aloisio Silva Junior  - Larissa Focas Meirelles Silva (CPF: XXX.897.876-XX) , João Francisco Meirelles Silva (CPF: XXX.398.006-XX) e Adriana Maria Focas Meirelles (CPF: XXX.616.186-XX) - para todos os efeitos, dando-se prosseguimento ao processo, com fulcro no art. 12, § 3º, da Lei 8.443/1992; 
b)	julgar irregulares, nos termos dos arts. 1º, inciso I, 16, inciso III, alíneas a e c, da Lei 8.443/1992, c/c os arts. 19 e 23, inciso III, da mesma Lei, as contas dos responsáveis Centro de Produção Cultural Catibrum Teatro de Bonecos (CNPJ: 04.252.265/0001-38) e Aloisio Silva Junior (CPF: XXX.332.036-XX) ;
c)	condenar solidariamente o Centro de Produção Cultural Catibrum Teatro de Bonecos (CNPJ: 04.252.265/0001-38) e os herdeiros do responsável Aloísio Silva Junior - Larissa Focas Meirelles Silva (CPF: XXX.897.876-XX) , João Francisco Meirelles Silva (CPF: XXX.398.006-XX) e Adriana Maria Focas Meirelles (CPF: XXX.616.186-XX) - ao pagamento das importâncias a seguir especificadas, atualizadas monetariamente e acrescidas dos juros de mora, calculadas a partir das datas discriminadas até a data da efetiva quitação do débito, fixando-lhes o prazo de quinze dias, para que comprovem, perante o Tribunal, o recolhimento das referidas quantias aos cofres do Tesouro Nacional, nos termos do art. 23, inciso III, alínea 'a', da citada lei, c/c o art. 214, inciso III, alínea 'a', do Regimento Interno do TCU.  
Débitos relacionados ao responsável Aloisio Silva Junior (CPF: XXX.332.036-XX) em solidariedade com Centro de Produção Cultural Catibrum Teatro de Bonecos (CNPJ: 04.252.265/0001-38) :
	Data de ocorrência
	Valor histórico (R$) 
	Tipo da parcela

	29/8/2018
	2.853,92
	Crédito

	9/5/2014
	55.205,50
	Débito

	26/6/2014
	55.205,50
	Débito

	21/8/2014
	22.082,20
	Débito

	23/12/2013
	88.328,80
	Débito

	Valor atualizado do débito (com juros) em 2/11/2021: R$ 353.675,26.
d)	aplicar ao responsável Centro de Produção Cultural Catibrum Teatro de Bonecos (CNPJ: 04.252.265/0001-38) , a multa prevista no art. 57 da Lei 8.443/1992 c/c o art. 267 do Regimento Interno do TCU, fixando-lhe o prazo de quinze dias, a contar da notificação, para que comprove, perante o Tribunal (art. 214, III, alínea 'a', do Regimento Interno do TCU) , o recolhimento da dívida aos cofres do Tesouro Nacional, atualizada monetariamente desde a data do acórdão que vier a ser proferido por este Tribunal até a data do efetivo recolhimento, se paga após o vencimento, na forma da legislação em vigor;
e)	autorizar, desde logo, a cobrança judicial das dívidas, caso não atendidas as notificações, na forma do disposto no art. 28, inciso II, da Lei 8.443/1992;
f)	autorizar também, desde logo, se requerido, com fundamento no art. 26, da Lei 8.443, de 1992, c/c o art. 217, §§ 1º e 2º do Regimento Interno do TCU, o parcelamento da (s) dívida (s) em até 36 parcelas, incidindo, sobre cada parcela, corrigida monetariamente, os correspondentes acréscimos legais, fixando-lhe o prazo de quinze dias, a contar do recebimento da notificação, para comprovar, perante o Tribunal, o recolhimento da primeira parcela, e de trinta dias, a contar da parcela anterior, para comprovar os recolhimentos das demais parcelas, devendo incidir, sobre cada valor mensal, atualizado monetariamente, os juros de mora devidos, no caso do débito, na forma prevista na legislação em vigor, alertando os responsáveis de que a falta de comprovação do recolhimento de qualquer parcela importará o vencimento antecipado do saldo devedor, nos termos do § 2º do art. 217 do Regimento Interno deste Tribunal; 
g)	enviar cópia do Acórdão a ser prolatado à Procuradoria da República no Estado de MG, nos termos do § 3º do art. 16 da Lei 8.443/1992, c/c o § 7º do art. 209 do Regimento Interno do TCU, para adoção das medidas cabíveis; e
h)	enviar cópia do Acórdão que vier a ser proferido ao Secretaria Especial da Cultura e aos responsáveis, para ciência;
i)	informar à Procuradoria da República no Estado de MG, ao Secretaria Especial da Cultura e aos responsáveis que a presente deliberação, acompanhada do Relatório e do Voto que a fundamenta, está disponível para a consulta no endereço www.tcu.gov.br/acordaos, além de esclarecer que, caso requerido, o TCU poderá fornecer sem custos as correspondentes cópias, de forma impressa; e
j)	informar à Procuradoria da República no Estado de MG que, nos termos do parágrafo único do art. 62 da Resolução TCU 259/2014, os procuradores e membros do Ministério Público credenciados nesta Corte podem acessar os presentes autos de forma eletrônica e automática, ressalvados apenas os casos de eventuais peças classificadas como sigilosas, as quais requerem solicitação formal."
O Ministério Público junto ao TCU, representando pelo procurador Marinus Eduardo De Vries Marsico, concordou com as propostas da unidade instrutiva (peça 96) .
É o relatório.

Adriana Maria Focas Meirelles, Larissa Focas Meirelles Silva e João Francisco Meirelles Silva, representando Aloísio Silva Júnior (espólio).

Procurador Marinus Eduardo De Vries Marsico.

TOMADA DE CONTAS ESPECIAL. PROJETO CULTURAL PRONAC. CAPTAÇÃO DE RECURSOS FEDERAIS POR MEIO DE INCENTIVOS FISCAIS (LEI ROUANET). AUSÊNCIA DA PRESTAÇÃO DE CONTAS. NÃO COMPROVAÇÃO DA REGULAR APLICAÇÃO DOS VALORES CAPTADOS/UTILIZADOS. NOTIFICAÇÕES DO EXTINTO MINC. FALECIMENTO DO DIRIGENTE DA ENTIDADE BENEFICIADA. DILIGÊNCIA. CITAÇÃO DA ENTIDADE E DOS HERDEIROS DO GESTOR. REVELIA. CONTAS IRREGULARES. MULTA. COMUNICAÇÕES.

TOMADA DE CONTAS ESPECIAL (TCE)

Secretaria de Controle Externo de Tomada de Contas Especial (SecexTCE).

A Secretaria Especial da Cultura instaurou a presente tomada de contas especial contra o Centro de Produção Cultural Catibrum Teatro de Bonecos e seu presidente, o Sr. Aloísio Silva Júnior (falecido) , em razão da não apresentação da prestação de contas relativa ao recursos federais captados no âmbito do projeto cultural Pronac 13-2735, que teve por objeto a apresentação do espetáculo "O Cavaleiro da Triste Figura", em quatro capitais dos estados da região Norte (Macapá, Manaus, Porto Velho e Boa Vista) .
Para a execução do projeto, foram autorizadas a captação e a gestão de recursos (com benefício de incentivo fiscal) de até R$ 220.822,00, no período de 23/12/2013 a 29/2/2016, com prazo final para apresentação da prestação de contas fixado em 30/3/2016. Foi captado o total autorizado[footnoteRef:2]. [2:  Peça 9.] 
Após as devidas notificações e tentativas de saneamento da ausência de comprovação da aplicação dos recursos, consoante o laudo final sobre a prestação de contas CGAA/Sefic/Minc 248/2018 (peça 27) , a "gestão empreendida no projeto cultural em questão foi qualificada como irregular, devido à omissão no dever de prestar contas", sendo o proponente inabilitado junto ao extinto ministério e deflagrado o processo de TCE. 
O tomador de contas[footnoteRef:3] imputou responsabilidade ao Centro de Produção Cultural Catibrum Teatro de Bonecos e a seu presidente, o Sr. Aloísio Silva Júnior, quantificando o dano ao erário pelo total captado (R$ 220.822,00) , abatendo-se o saldo não utilizado e restituído ao Tesouro Nacional, em 29/8/2018, no valor de R$ 2.853,92[footnoteRef:4]. [3:  Relatório do tomador de contas especial 794/2019, peça 45.]  [4:  Peça 26.] 
A Controladoria-Geral da União ratificou as conclusões do relatório do tomador de contas e o ministro supervisor tomou ciência das irregularidades e responsabilidades imputadas no processo[footnoteRef:5]. [5:  Peças 46 a 49.] 
Neste Tribunal, inicialmente, a Secretaria de Controle Externo de Tomada de Contas Especial (SecexTCE) promoveu diligência a fim de identificar o inventariante ou herdeiros do Sr. Aloísio Silva Júnior, falecido em 20/11/2019[footnoteRef:6]. Saneado o processo, os responsáveis[footnoteRef:7] foram citados pelos fatos e débitos ensejadores desta TCE. [6:  Peça 56.]  [7:  No caso do responsável falecido foram chamados ao processo seus herdeiros:  Adriana Maria Focas Meirelles (companheira) , Larissa Focas Meirelles Silva (filha) e João Francisco Meirelles Silva (filho) . ] 
Transcorrido o prazo regular para apresentar alegações de defesa ou restituir os valores reclamados no processo, os responsabilizados permaneceram silentes.
Dessa forma, a SecexTCE propõe, no essencial, considerar os responsáveis revéis, julgar suas contas irregulares, condená-los solidariamente ao pagamento do débito quantificado e aplicar-lhes multa. 
O Ministério Público junto ao Tribunal, representando pelo procurador Marinus Eduardo De Vries Marsico, concordou com as propostas da unidade instrutiva[footnoteRef:8]. [8:  Peça 96.] 
		II
A captação de recursos por meio da sistemática disciplinada na Lei 8.313/1991 (Lei Rouanet) corresponde à aplicação de recursos públicos federais (originária de incentivos fiscais - imposto de renda) , abrangida pela jurisdição deste Tribunal[footnoteRef:9]. [9:  Vide Acórdão 6111/2017-TCU-Segunda Câmara, relator ministro Aroldo Cedraz, 5254/2018-TCU-1ª Câmara, relator ministro Bruno Dantas, 9860/2019-TCU-2ª Câmara, relator ministro Aroldo Cedraz, entre outros.] 
O caso em exame, conforme assentado em diversos precedentes desta Corte[footnoteRef:10], assemelha-se aos convênios no que se refere aos pressupostos da exigência e da prestação de contas, autorizando a aplicação da Súmula TCU 286: "a pessoa jurídica de direito privado destinatária de transferências voluntárias de recursos federais feitas com vistas à consecução de uma finalidade pública responde solidariamente com seus administradores pelos danos causados ao erário na aplicação desses recursos". [10:  Vide Acórdão 2590/2013-TCU-Primeira Câmara, ministro relator Augusto Sherman, 3189/2014-TCU-1ª Câmara, ministro relator Augusto Sherman, 5994/2014-TCU-1ª Câmara, relator ministro Benjamin Zymler, 176/2014-TCU-2ª Câmara, ministro relator André de Carvalho, 4536/2014-TCU-2ª Câmara, ministro relator André de Carvalho, 9885/2019-TCU-2ª Câmara, ministro relator Aroldo Cedraz, entre outros.] 
É daquele que faz a gestão dos recursos o ônus de comprovar a boa e regular aplicação dos recursos públicos sob sua responsabilidade, por meio da devida e adequada prestação de contas (art. 70, parágrafo único da Constituição Federal, art. 93 do Decreto-Lei 200/1967, c/c art. 66 do Decreto 93.872/1986) . 
Os responsáveis ou seus representantes legais, ao não atenderem às notificações do órgão instaurador da TCE e à citação do Tribunal, não se valeram dessas oportunidades para carrear aos autos os elementos para afastar as imputações de irregularidades e de débitos que lhes são feitas.
Conforme registrado pela unidade instrutiva, a ausência de alegações de defesa e razões de justificativas não implica, automaticamente, a imputação do débito aos responsáveis, pois privilegia-se a busca da verdade material.
No entanto, não consta dos autos documentos/informações ou qualquer defesa dos responsáveis que permitissem concluir pela regular aplicação dos recursos públicos captados por meio de incentivos fiscais da Lei Rouanet.
Ademais, registre-se que seria realizada, em 10/10/2014, fiscalização pela equipe da então Secretaria de Fomento e Incentivo à Cultura no local de apresentação do espetáculo "O Cavaleiro da Triste Figura", contudo não foi possível realizar a inspeção, bem como avaliar as ações executadas, dos benefícios alcançados e das dificuldades encontradas, uma vez que o proponente não compareceu ao local da vistoria.[footnoteRef:11] [11:  Relatório de vistoria técnica, peça 15.] 
Não se configurou a prescrição decenária da pretensão punitiva deste Tribunal, considerados os termos do Acórdão 1441/2016-TCU-Plenário, porquanto o prazo final para apresentar a prestação de contas findou em 31/3/2016 e as citações dos responsáveis ocorreram em 7/2/2020.
Diante do exposto, acolho as proposições da SecexTCE, endossadas pelo MP/TCU, e manifesto-me pela aprovação do acórdão que ora submeto à apreciação deste Colegiado. 
TCU, Sala das Sessões Ministro Luciano Brandão Alves de Souza, em 17 de maio de 2021.
Weder de Oliveira 
Relator